【裁判字號】    92,交訴,3
【裁判日期】    920320
【裁判案由】    過失傷害等
【裁判全文】
台灣基隆地方法院刑事判決                            九十二年度交訴字第三號
    公  訴  人  台灣基隆地方法院檢察署檢察官
    被      告  甲○○
右列被告因公共危險等案件，經檢察官聲請以簡易判決處刑（九十一年度偵字第三五
四一號），本院認為不宜（九十二年度基交簡字第二五號），經改依通常程序審理並
判決如左：
    主      文
甲○○駕駛動力交通工具肇事，致人受傷而逃逸，處有期徒刑陸月；如易科罰金，以
佰元折算壹日。
被訴過失傷害部分公訴不受理。
    事      實
一、甲○○於民國九十一年七月九日凌晨零時十分許，駕駛其所有之Ｔ７─０４０３
    號自用小客車，沿基隆市○○區○○路上中山橋並右轉往公園街方向行駛時，因
    未減速慢行，致該小客車跨越中央分向線並侵入對向車道，其車左前
    側並與迎面駛來而由乙○○○所騎乘之ＧＰＢ─９６８號重機車發生撞擊，致乙
    ○○○受有第三、第四頸椎椎間盤脫出、脊髓損傷合併四肢不完全癱瘓、大小便
    功能失常及左下肢脛骨腓骨粉碎性骨折等傷害（以上過失傷害部分業經撤回告訴
    ）。詎甲○○駕駛動力交通工具肇事，致人受傷，被迫停車時，並未採取救護或
    其他必要措施，並向警察機關報告，反而在確認對方止於受傷之後，因畏懼民刑
    事責任加身，而將車倒退並繞過倒地之機車再行前進，準備離去；路過現場而目
    擊全程之機車騎士蔡政倫遂騎乘機車跟上，並按喇叭示意其停車，惟蔡政宏仍置
    之不理，並加速逃逸而去，蔡政倫遂記下車號並報警處理。
二、案經被害人乙○○○訴由基隆市警察局第一分局報請台灣基隆地方法院檢察署檢
    察官偵查而聲請以簡易判決處刑，本院認為不宜而改依通常程序審理。
    理      由
甲、有罪部分
一、右揭事實業據被告甲○○坦承不諱，核與告訴人乙○○○指訴之情節相符，並經
    證人蔡政倫證明屬實，且有基隆市○○○道路交通安全事故調查報告表、衛生署
    立基隆醫院驗傷診斷書、台灣省基宜區車輛行車事故鑑定委員會基宜鑑字第九一
    ０七二七號鑑定意見書各一紙及照片八張在卷可稽。其次，汽車駕駛人駕駛汽車
    肇事致人受傷或死亡，應即採取救護或其他必要措施，並向警察機關報告，不得
    駛離，道路交通管理處罰條例第六十二條第一項規定甚詳。被告駕駛小客車肇事
    ，致人受傷，竟違背上述規定而逃逸，足見其係致人受傷後起意逃逸無疑，並非
    對他人之受傷欠缺認識而離去。綜上，被告罪證明確，其犯行洵堪認定。
二、核被告所為，係犯刑法第一百八十五條之四駕駛動力交通工具肇事致人受傷而逃
    逸罪。被告並非無照駕車、酒醉駕車等情狀，縱然致人受傷，依法應負刑責任，
    亦無依道路交通安全管理處罰條例第八十六條第一項加重其刑之問題；同理，被
    告並非依規定行駛，而對方違規，自亦無同條第二項減輕其刑之問題，併予指明
    。其次，刑法第一百八十五條之四之肇事逃逸罪，係立法擴張刑法第二百九十四
    條第一項遺棄罪之適用範圍。被告駕駛動力交通工具肇事，致人死傷而逃逸，固
    犯上述第一百八十五條之四之肇事逃逸罪。若被害人受傷而成為無自救力之人，
    依法即應予以保護，被告竟遺棄而不顧，則另犯有刑法第二百九十四條第一項之
    遺棄罪。被告所犯刑法第一百八十五條之四之肇事逃逸罪與同法第二百九十四條
    第一項之遺棄罪，依司法實務之見解，認係一駕車離去之行為，同時觸犯數罪，
    為想像競合犯，應從一重之肇事逃逸罪處斷（最高法院八十九年度台上字第六五
    一四號判決參照）。惟觀之本案被害人之前述傷勢，尚未至無自救力之人甚明，
    自無上述遺棄罪之適用，亦併此說明之。
三、按刑事立法上之「法益原則」要求任何行為要加以犯罪化，必因其法益受到侵害
    或危險。蓋刑事立法之核心，在於其所保護之法益。刑法之任務，在於法益之保
    護。無法益保護，無刑法可言；亦即無法益受到侵害或危險，則無施以刑罰之必
    要。行為如未造成「法益侵害」或「法益危險」，則無將之犯罪化之必要。在法
    益侵害，為「實害犯」；在法益危險，為「危險犯」。再者，法益本身依其價值
    評價之強度，而呈現法益位階。生命、身體、自由、名譽、財產五者，按其順序
    ，而高低位階化。生命法益最高，其次身體法益，其次自由法益，其次名譽法益
    ，而財產法益最低。此五種傳統法益，稱之為「個人法益」。在個人法益以外之
    「超個人法益」或稱「一般法益」、「團體法益」或「整體法益」，亦必須其與
    個人法益具有關連性者，始得為刑法所保護之一般法益。所謂危險犯，亦即行為
    人之行為造成法益危險，尚未至法益侵害，亦立法予以犯罪化。以最高位階之生
    命法益言之，刑法之有預備殺人罪、預備放火罪、預備強盜罪、預備擄人勒贖罪
    ，均因其行為已造成生命法益之危險；否則，各該罪即無設預備犯之必要。如係
    單純身體、自由、名譽、財產之法益危險行為，則未曾設預備犯而加以犯罪化。
    蓋法益之功能，在刑法上有二：一為決定刑罰必要性；二為使得處刑合理性。前
    者，有法益保護之必要性，始得加以犯罪化；後者，其法定刑之刑罰種類及其刑
    度輕重，必須與其所保護之法益具有相當性。有「入刑化」之必要時，始得賦予
    該刑種；具有相當性時，始得為該級刑度之訂定。申言之，必須與其法益位階為
    合理而相當之規範，以免產生不合理之法定刑。依前者，可以導出一基本刑事立
    法原則，即「無法益損害，即無刑罰」原則。否則，立法者任意行使其刑罰權之
    結果，勢必使得刑事法充斥無法益之犯罪。如此，隨意加以犯罪化，輕易動用刑
    罰，實與刑罰「最後手段原則」有違。依後者，其刑罰之賦予始合乎「罪責原則
    」，使其罪責與刑罰得以相適應而具有相當性，亦即立法上之「罪刑相當原則」
    。經查：本案刑法第一百八十五條之四之肇事逃逸罪，通說認為，依傳統法益觀
    點，其所侵害者為公共危險，乃社會法益之實害犯；惟依新法益觀點，其所危及
    者為個人生命、身體、財產法益，乃各該法益之危險犯，既與生命法益有關，其
    犯罪化之立法固有其法理；然則，若被害人已至無自救力，已有前述遺棄罪可資
    規範；若未至無自救力，法官在過失傷害或業務過失傷害罪之量刑時，對其逃逸
    一項自會加以考量而斟酌加重，其以本條之立法而擴大遺棄罪之適用範圍，亦即
    本罪之獨立犯罪化，似無必要；何況，其他故意犯罪如殺人未遂或傷害，亦未對
    加害人之揚長而去一節獨立加以犯罪化，乃立法獨對駕車肇事之過失犯而故意逃
    逸行為加以犯罪化，是否合乎刑罰最後手段原則，有無違背平等原則，尚非無疑
    。
四、次按刑事司法上之「罪刑相當原則」求法官在量刑時，應依法益之位階，重所當
    重，輕所當輕，必使罪得其刑而刑其罪；不得重罪而輕判，或輕罪而重判；期使
    責任與刑罰得以相適應，而具有當性。地藏十輪經（第三卷）云：「若犯重罪，
    應重治罰；若犯中罪，應中治；若犯輕罪，應輕治罰；令其慚愧，懺悔所犯。」
    其此之謂也！為此，本院：１、審酌被告之品行、生活狀況、智識程度、犯罪之
    動機、目的、犯罪所生之危害、犯後之態度等一切情狀後，２、再斟酌拘役並無
    教化功能，乃不具實益之刑罰種類，立法上以廢除為宜，以資符合自由刑單一化
    之要求；六月以下之短期自由刑，既難有教化作用，又易使受刑人感染惡習，除
    非被告有受其執行之特殊必要，否則尚無宣告並使之入監服刑之必要；如其宣告
    ，應儘量以易科罰金或緩刑而調和之；罰金刑類似行政罰鍰，處罰不宜從輕等情
    ，３、復考量被告素行尚非不良，有卷附台灣高等法院被告全國前案紀錄表可資
    佐證；業已同意賠償告訴人共新台幣（下同）一百六十萬元，有基隆市中山區調
    解委員會調解書一紙附卷足憑等情，４、又審度被告應否施予刑罰並使之入監獄
    執行，應依刑罰理論及刑事政策而加以考量，斟酌重點在於被告有無執行剝奪其
    自由，並施以監獄之教化，以使其再社會化之必要性，並非以其是否已經和解並
    賠償而為主要之判斷標準；本院在衡情之後，認為被告是在確認告訴人止於受傷
    ，並非已至無自救能力人，甚至死亡，且當時已有他人在場，當會報警救助，始
    行逃逸而去，並無放任告訴人死傷之意思存在，其惡性尚非重大，尚無使其接受
    監獄執行之必要性存在。因此，本院認為量處最低度之有期徒刑六月，已足以使
    被告罪刑相當，爰依此標準而宣告之，以示儆懲，俾被告得以適用修正刑法易科
    罰金之規定，而免其牢獄之災，爰併諭知易科罰金之折算標準，以期被告之自新
    。
乙、不受理部分
一、公訴意旨另以：被告於前揭時地駕車撞及告訴人之機車，致告訴人受傷，因認被
    告另涉犯刑法第二百八十四條第一項前段之過失傷害罪嫌云云。
二、按告訴乃論之罪，告訴人於第一審辯論終結前，得撤回其告訴，刑事訴訟法第二
    百三十八條第一項定有明文。次按刑事案件於偵查中或第一審法院辯論終結前，
    調解成立，經法院核定，並經當事人同意撤回者，視為於調解成立時撤回告訴，
    鄉鎮市調解條例第二十五條第二項亦有明文。
三、經查：公訴人提起公訴之刑法第二百八十四條第一項前段之過失傷害罪，依同法
    第二百八十七條前段之規定，須告訴乃論。茲告訴人與被告經調解成立，並由告
    訴人當場書立刑事撤回告訴狀，由基隆市中山區調解委員會於九十二年一月十三
    日，以基山刑調字第一號函附調解書及該刑事撤回告訴狀，經由台灣基隆地方法
    院檢察署函轉到院，有上述書狀各一紙附卷足憑；該調解書雖尚未經法院核定，
    然既有該撤回告訴狀到院，依照上開說明，本院仍應就此部分諭知公訴不受理之
    判決。
丙、據上論斷，應依刑事訴訟法第二百九十九條第一項前段、第三百零三條第三款、
    刑法第一百八十五條之四、第四十一條第一項前段、罰金罰鍰提高標準條例第二
    條而判決如主文。
本案經檢察官李辛茹到庭執行職務
中      華      民      國    九十二    年      三      月    二十      日
                                    台灣基隆地方法院刑事第三庭
                                        法  官  陳  志  祥
右正本證明與原本無異。
如不服本判決，應於送達後十日內，向本院提出上訴狀，敘述上訴之理由，上訴於台
灣高等法院，並應按他造當事人之人數附具繕本。
中      華      民      國    九十二    年      三      月    二十      日
                                        書記官  盧  鏡  合
附錄論罪法條：
刑法第一百八十五條之四：
駕駛動力交通工具肇事，致人死傷而逃逸者，處六月以上五年以下有期徒刑。


司法院資訊處製作；財團法人民間司法改革基金會備份。
